臺灣臺北地方法院民事判決　　　　　　　 96年度小上字第2號
上　訴　人　春秋大廈管理委員會
法定代理人　甲○○
訴訟代理人　呂傳勝律師
被上訴人　　富宇投資股份有限公司
法定代理人　乙○
上列當事人間請求給付修繕費用事件，上訴人對於中華民國95年
11月10日本院臺北簡易庭95年度北小字第3194號第一審小額民事
判決提起上訴，本院判決如下：
    主   文
上訴駁回。
第二審訴訟費用新台幣壹仟伍佰元由上訴人負擔。
    事實及理由
一被上訴人起訴主張：
  (一)被上訴人係春秋大廈之區分所有權人，上訴人為春秋大廈之
    管理委員會。被上訴人於民國91年5月16日會同上訴人與力
    通防水補漏工程有限公司（以下簡稱力通公司）簽訂修漏工
    程合約，由力通公司承攬被上訴人所有台北市○○○路○段
    1之6號14樓（以下簡稱系爭房屋）屋頂之修漏工程。嗣系爭
    房屋屋頂復發生嚴重滲漏現象，力通公司未履行保固，被上
    訴人徵得上訴人同意後，另發包由總合防水工程有限公司（
    以下簡稱總合公司）修繕。上訴人已支付部分工程款新台幣
    （下同）5萬元，惟拒絕支付其餘工程款6萬元，被上訴人在
    承商要求下先行墊付。
  (二)依公寓大廈管理條例第10條第2項、第11條第1項、第2項之
    規定，共用部分之一般修繕或重大修繕，其費用應由公共基
    金支付或由區分所有權人按其共有之應有部分比例分擔。上
    訴人竟於94年3月31日第15屆第5次會議，決議由上訴人補助
    2分之1，餘由住戶負擔，顯然違反上開規定，應屬無效。而
    上訴人亦無另行決議由區分所有權人按其共有之應有部分比
    例分擔，則上開修繕費用應全部由上訴人負擔。被上訴人先
    行墊付6萬元，自得請求上訴人返還。爰依公寓大廈管理條
    例第10條第2項、不當得利、無因管理之法律關係，請求上
    訴人給付6萬元及自94年12月8日起至清償日止按年利率5％
    計算之利息。
二上訴人答辯稱：
  (一)公寓大廈管理條例第36條規定：「管理委員會之職務如下：
    一區分所有權人會議決議事項之執行。」，同條例第18條第
    3項規定：「公共基金應設專戶儲存，並由管理負責人或管
    理委員會負責管理。其運用應依區分所有權人會議之決議為
    之。」上訴人對有關公共基金應用，自應依據區分所有權人
    會議決議之事項而為執行。
  (二)被上訴人所述頂樓修漏工程費用，春秋大廈區分所有權人87
    年住戶大會曾提案建議由管理委員會全數負擔，惟經區分所
    有權人決議授權上訴人研議。經上訴人第11屆第8次、第12
    屆第1次委員會聯席會決議：「仍維持原決議：『屋頂漏水
    翻修費用由頂樓房屋所有權人與管委會各半共同負擔』」。
    嗣於94年6月25日召開之94年區分所有權人會議中，亦有提
    案：「未由頂樓住戶占用之屋頂平台，其漏水修復費用應由
    管理委員會全額負擔」，亦經區分所有權人會議決議：「通
    過本大廈14樓頂樓平台防漏工程款以10萬元為基準，公共基
    金限定5萬元支付」。上訴人據此於94年12月間由公共基金
    項下支付工程款5萬元予被上訴人，係依公寓大廈管理條例
    執行職務，並無不當。爰聲明請求駁回被上訴人之訴。
三原判決命上訴人應給付被上訴人6萬元及自95年7月12日起至清
  償日止按年利率5％計算之利息，並駁回被上訴人其餘之訴。
  上訴人不服，提起上訴，上訴理由略謂原判決有下列違背法令
  情形：
  (一)關於公寓大廈管理條例第36條第1款、第18條第3項部分
  　(1)上訴人係依公寓大廈管理條例第36條第1款：「管理委員
      會之職務如下：一區分所有權人會議決議事項之執行。」
      、同條例第18條第3項：「公共基金應設專戶儲存，並由
      管理負責人或管理委員會負責管理。其運用應依區分所有
      權人會議之決議為之。」等規定，執行區分所有權人會議
      下列決議事項：
      上訴人第11屆第8次及第12屆第1次委員會聯席會經春秋
        大廈區分所有權人87年住戶大會授權所為之決議：「屋
        頂漏水翻修費用由頂樓房屋所有權人與管委會各半共同
        負擔。」
      春秋大廈94年度區分所有權人會議決議：「通過本大廈
        14樓頂樓平台防漏工程款以10萬元為基準，公共基金限
        定5萬元支付。」
    (2)上訴人已依上開規定執行區分所有權人會議之決議，給付
      被上訴人半數費用5萬元，並無不合。原審判令上訴人應
      再給付被上訴人屋頂修漏費用6萬元及其利息，於法無據
      。
  (二)關於民法第56條第2項部分
    (1)民法第56條第2項：「總會決議之內容違反法令或章程者
      ，無效。」係規範法人，上訴人係公寓大廈管理條例規定
      之公寓大廈管理委員會，非屬社團或財團法人。原判決引
      用上開規定做為判決基礎，顯有錯誤。
    (2)原判決未具體指出春秋大廈區分所有權人會議之決議違反
      何種法令、何一章程，遽認該區分所有權人會議之決議無
      效，係屬違法。
  (三)公寓大廈管理條例第3條第4款、建築法第4條
    依公寓大廈管理條例第3條第4款：「共用部分：指公寓大廈
    專有部分以外之其他部分及不屬專有之附屬建築物，而供共
    同使用者。」、建築法第4條：「本法所稱建築物，為定著
    於土地上或地面下具有頂蓋、樑柱或牆壁，供個人或公眾使
    用之構造物或雜項工作物。」等規定，頂蓋之所有權屬於頂
    樓所有權人所有，上訴人所有系爭房屋係春秋大廈1-6號頂
    樓，其就頂蓋部分如不施作防水層即無法使用，故本件漏水
    修繕費用應由被上訴人負擔。春秋大廈區分所有權人會議之
    決議並未違反法令或章程，原判決認其決議無效，有判決不
    適用法規或適用不當之違背法令情形。
  (四)被上訴人所修繕者並非公共管線：
    被上訴人主張之漏水原因為春秋大廈設置之水塔、水錶、公
    共管線老舊、破損，造成公共管線間漏水。然經原審傳訊證
    人蔡國政，其證稱公共管線並無漏水情事，被上訴人亦不否
    認總合公司出具之報價單記明被上訴人所修繕者並非公共管
    線部分，不能請求上訴人給付本件修繕費用。
四下列事項為兩造所不爭執：
  (一)系爭房屋為被上訴人所有，為春秋大廈之頂樓。
  (二)證人蔡國政於原審證稱：系爭房屋屋頂於94年間因防水材料
    老舊而滲水，滲水透過水泥致系爭房屋廁所上方水滴至天花
    板，漏水是雨水造成，若有防水層，雨水是進入不了水泥層
    ，因房屋老舊且材質老化才造成雨水積在防水層往下滲漏，
    不是公共管線造成，因公共管線為明管等語（參見原審卷第
    67、68頁）。
  (三)系爭房屋屋頂經總合公司施工（施工項目明細參見原審卷第
    60頁）後，由上訴人支付工程款5萬元（付款憑證及支票影
    本參見原審卷第11頁），被上訴人支付其餘工程款6萬元（
    統一發票影本參見原審卷第14頁）。
  (四)94年3月31日上訴人第15屆第5次委員會議紀錄：「一討論事
    項：…4.本大廈1-6號14樓頂樓漏水擬重新施工。決議：同
    意施作並依據87年7月4日委員會議決議得請頂樓住戶先估價
    會知委員會比價，雙方同意合理價目，委員會補助2分之1經
    費，由住戶自行承辦。」（參見原審卷第15頁)
  (五)94年6月25日春秋大廈94年度區分所有權人會議會議紀錄：
    「、住戶提案討論及裁決：五案由：未由頂樓住戶占用之
    屋頂平台，其漏水修復費用應由管委會全額負擔。說明：前
    區分所有權人會議曾決議屋頂平台之漏水修復費用應由頂樓
    住戶與管委會各負一半，形式上雖符合公寓條例之規定，但
    實質上既不公平，且不合理，似有違公序良俗之嫌，希望能
    惠以檢討修正。…決議：通過本大廈14樓頂樓平台防漏工程
    款以10萬元為基準，公基金限定5萬元支付。」（會議紀錄
    影本參見原審卷第23頁）
五對於小額程序第一審裁判之上訴，非以其違背法令為理由，不
  得為之；判決不適用法規或適用不當者，為違背法令。民事訴
  訟法第436條之24第2項、第436條之32第2項準用第468條分別
  定有明文。上訴人雖謂：原判決有不適用法規或適用不當之違
  背法令情事等語，然查：
  (一)上訴人雖主張：其係依公寓大廈管理條例第36條第1款、第
    18條第3項之規定，執行區分所有權人會議之決議，原判決
    命其應再給付被上訴人屋頂修漏費用6萬元及其利息，於法
    無據等語。然查：
    (1)原判決並未否認上訴人應依公寓大廈管理條例第36條第1
      款、第18條第3項之規定，執行區分所有權人會議之決議
      。
    (2)原判決係認定春秋大廈94年度區分所有權人會議決議無效
      ，而認上訴人應全數負擔系爭房屋屋頂之修繕費用：
      原判決係認定：公寓大廈管理條例第10條第2項規定公
      寓大廈共用部分之修繕維護應由管理委員會為之，其費用
      由公共基金支付或由區分所有權人按其共有之應有部分比
      例分擔之；春秋大廈屋頂平台應屬共用部分，該共用部
      分因防水材質老化造成系爭房屋漏水，上訴人應負修繕維
      護之責；區分所有權人會議之性質與民法社團總會相同
      ，法理上得類推適用民法第56條之規定，上訴人未盡修繕
      維護之責，春秋大廈94年度區分所有權人會議卻決議通過
      系爭房屋屋頂平台防漏工程款以10萬元為基準，公共基金
      限定支付5萬元，顯失公平，故該決議應屬無效。而春秋
      大廈94年度區分所有權人會議之決議既應認為無效，則原
      判決認上訴人仍應依公寓大廈管理條例第10條第2項規定
      ，全數負擔系爭房屋屋頂之修繕費用，即除上訴人已支付
      5萬元外，應再支付被上訴人代墊之6萬元，並無不合。
    (3)故原判決就公寓大廈管理條例第36條第1款、第18條第3項
      之規定，並無不適用法規或適用不當之違背法令情形。
  (二)上訴人雖主張：其係公寓大廈管理條例規定之公寓大廈管理
    委員會，非屬社團或財團法人，原判決引用民法第56條第2
    項規定做為判決基礎，顯有錯誤等語，然查：
    (1)原判決並未認定上訴人為社團或財團法人。
    (2)原判決係認定區分所有權人會議之性質與民法社團總會相
      同，法理上得援用民法有關社團總會決議之規定：
      原判決認定：區分所有權人會議乃全體區分所有權人組成
      之最高意思機關，主要係為區分所有建物內各區分所有權
      人之利害關係事項所召開，其決議屬多數區分所有權人意
      思表示一致之行為而發生一定私法上之效力，其性質與民
      法社團總會相同，法理上得援用民法有關社團總會決議之
      相關規定等語，其前提在於公寓大廈管理條例未明文規定
      區分所有權人會議決議內容違反該條例或住戶規約之法律
      效果，故原判決援用性質相同之規定並無不合。從而，原
      判決認本件得類推適用民法第56條第2項：「總會決議之
      內容違反法令或章程者，無效。」之規定，並認春秋大廈
      94年度區分所有權人會議決議因違反公寓大廈管理條例第
      10條第2項規定，且有顯失公平情形，應屬無效等情，即
      無不適用法規或適用不當之違背法令情形。
  (三)上訴人雖主張：依公寓大廈管理條例第3條第4款、建築法第
    4條規定，頂蓋之所有權屬於頂樓所有權人所有，原判決認
    頂蓋之漏水修繕費用應由被上訴人負擔，有不適用法規或適
    用不當之違背法令情形等語，然查：
    (1)按「公寓大廈共用部分不得獨立使用供做專有部分。其為
      下列各款者，並不得為約定專用部分：…三公寓大廈基礎
      、主要樑柱、承重牆壁、樓地板及屋頂之構造。…」公寓
      大廈管理條例第7條第3款定有明文。故屋頂自屬公寓大廈
      共用部分。
    (2)原判決依公寓大廈管理條例第3條第3款、第4款：「本條
      例用辭定義如下：…三專有部分：指公寓大廈之一部分，
      具有使用上之獨立性，且為區分所有之標的者。四共用部
      分：指公寓大廈專有部分以外之其他部分及不屬專有之附
      屬建築物，而供共同使用者。…」之規定，認春秋大廈屋
      頂平台應屬共用部分，並無不適用法規或適用不當之違背
      法令情形。
  (四)至於上訴人主張被上訴人所修繕者並非公共管線部分，核係
    就原審取捨證據認定事實為指摘，並未具體指出原判決如何
    違反法令，難認原判決有不適用法規或適用不當之情事。
  (五)綜上所述，依上訴意旨足認上訴為無理由，爰不經言詞辯論
    ，逕為駁回上訴。
六上訴人應負擔之訴訟費用即第二審裁判費為1,500元。
七據上結論，本件上訴為無理由。依民事訴訟法第436條之32第1
  項、第2項、第449條第1項、第436條之29第2款、第95條、第
  78條、第436條之19第1項，判決如主文。
中　　華　　民　　國　　96　　年　　3 　　月　　5　　日
                  民事第四庭  審判長法  官  林麗玲
                                    法  官  陳文正
                                    法  官  林玲玉
以上正本係照原本作成。
本判決不得上訴。
中　　華　　民　　國　　96　　年　　3 　　月　　5 　　日
                                    書記官  江虹儀
